【裁判字號】    98,消債抗,76
【裁判日期】    980619
【裁判案由】    清算事件
【裁判全文】
臺灣臺中地方法院民事裁定            98年度消債抗字第76號
抗  告  人  梁伯麟
上列抗告人因消費者債務清理事件聲請清算，對於中華民國98年
4月20日本院97年度消債清字第107號裁定提起抗告，本院合議庭
裁定如下：
    主  文
抗告駁回。
抗告程序費用新台幣壹仟元由抗告人負擔。
    理    由
一、抗告意旨略以：抗告人梁伯麟（原名梁佰麟，民國66年3月
    25日更名）因債務不能清償，於95年參加銀行公會主導之「
    無擔保債務協商機制」，然當時消費者債務清理條例尚未立
    法完成，無以約束債務人及債權人間之權利及義務，至協商
    全程均需依照銀行公會及金融機構規定辦理，不容債務人有
    置喙餘地，雖債務人本應就債務為清償義務，但債務人在此
    債務協商中無自由表達意思表示之機會，乃係為終止無力負
    擔之高循環利息及違約金而迫於無奈同意，當不能認此協議
    係基於公平互惠原則所訂定。該時抗告人收入約新台幣（下
    同）5萬1千餘元，扣除協商費用29,972元，剩約22,000 元
    。抗告人尚需扶養兩子及父母親，依行政院主計處公布之臺
    灣省97年度最低生活費為每人每月9,829元計算，則抗告人
    自身及受扶養人每月所需費用應為26,324元〔計算式：9829
    （自身）＋9829×2÷2（兩子）＋9829×2÷3（父母親）＝
    26324，元以下四捨五入〕，此數額明顯高於抗告人每月可
    自由支配之所得22,000元，可見抗告人維持家庭基本生活實
    屬困難。抗告人迫於無奈接受銀行債務協商之協議，支付顯
    不合理之還款金額，另參以前述原因，其不可歸責抗告人事
    由已為顯著，加上抗告人父母年事已高，又患慢性病症需長
    期治療，而抗告人其餘手足收入僅足溫飽，抗告人父母之生
    活及醫療費用大多由抗告人支付，且抗告人配偶吳怡穎收入
    僅約1萬餘元，因受臺中地方法院裁定更生程序開始（98年
    度消債更字第299號），無法對抗告人家庭再有餘力付出。
    再者，原審認抗告人消費內容多為大賣場之高額消費，有違
    消費者債務清理條例第151條第5項，然此係抗告人自行消費
    或帶友刷卡支付，且抗告人自消費後，繳納高循環利息多年
    仍無法清償債務，債務越繳越多，已付出慘痛代價。嗣後參
    加95年之協商機制，雖繳納協商金額無法維持家庭生計之平
    衡，卻也依約繳納1年有餘，可知抗告人有還款之誠意。原
    審僅認抗告人過度消費，未將金融機構該對社會負擔之責任
    併以評估，有失公允。況未查抗告人協商繳款金額超過抗告
    人所能負擔，其協商金額係抗告人當時所不能自行選擇之方
    案，此乃不可歸責於己之事由，至履行顯有重大困難之事實
    甚為明顯。另原審雖認抗告人係有消費者債務清理條例第
    134條第4款之不免責事由，然依本院97年度消債清字第112
    號、98年度消債更字第149號及98年度消債更字第329號之裁
    定，審酌抗告人仍有不可歸責於己之事由，應准以清算程序
    開始，原審逕以不利於抗告人之裁定，不使抗告人有程序開
    始及重建經濟之機會，對抗告人誠屬不公。再者，原審認以
    目前金融機關提供之180期之清償方案，每期約繳13,000餘
    元即得全數清償，然並非金融機構均會給予債務人180期之
    優惠方案，由抗告人95年參與銀行債務協商可知，香港上海
    匯豐銀行即未加入，抗告人扣除匯豐銀行債務外，每月需繳
    納近3萬元之月付金，更可見抗告人實有不能清償債務之情
    事，不可歸責抗告人事由更為明確。現抗告人已向最大債權
    銀行提出個別協商一致性之申請，而債權人匯豐銀行是否加
    入協商仍未明確，是否會以180期之優惠條件給予抗告人機
    會亦未可知。倘與銀行協商無法達成協議，則請求廢棄原裁
    定，准予抗告人開始清算程序等語。
二、按債務人對於金融機構因消費借貸、自用住宅借款、信用卡
    或現金卡契約而負債務，在聲請更生或清算前，應提出債權
    人清冊，以書面向最大債權金融機構請求協商債務清償方案
    並表明共同協商之意旨，消費者債務清理條例第151條第1項
    定有明文。次按債務人與金融機構協商成立者，不得聲請更
    生或清算，但因不可歸責於己之事由，致履行顯有重大困難
    者，不在此限；本條例施行前，債務人依金融主管機關協調
    成立之中華民國銀行公會會員辦理消費金融案件無擔保債務
    協商機制與金融機構成立之協商，準用前項之規定，同條例
    第151條第5項、第6項亦分別定有明文。揆諸其立法理由，
    係認債務清償方案成立後，債務人即應按其條件履行，僅於
    因不可歸責於己之事由致該方案履行困難甚或履行不能，始
    能聲請更生或清算。立法意旨在避免債務人任意毀諾已成立
    之協商，濫用更生或清算之裁判上債務清理程序。蓋以債務
    清償方案係經當事人行使程序選擇權所為之債務清理契約，
    債務人應受該成立之協議所拘束。而所謂不可歸責於己之事
    由，致該方案履行困難甚或履行不能，係指協商成立後可能
    發生情事變更，在清償期間收入或收益不如預期，例如物價
    上漲而成本增加、薪資降低而收入減少或家屬患病而支出變
    多，致條件之履行困難甚或不能履行等，無法預料之情事發
    生，始足當之。是以若為協商成立前即已存在，或雖尚未發
    生，然債務人可合理預見可能發生之事由，債務人於協商時
    本即應加以考慮在內，其發生自不得執以認為係不可歸責於
    債務人之事由。債務人既已與金融機構協商成立，如認該協
    商方案履行有其他不適當情形，自仍應再循協商途徑謀求解
    決。
三、經查：
（一）抗告人於消費者債務清理條例施行（該條例於96年7月11
      日公布，並自公布日後9個月施行）前之95年7月18日，就
      其積欠各金融機構之無擔保債務，利用金融主管機關協調
      成立之中華民國銀行公會會員辦理消費金融案件無擔保債
      務協商機制，與最大債權金融機構京城商業銀行（即台南
      區中小企業銀行）等債權成立協商，約定自95年8月起，
      分120期，利率4％，每月償還26,964元，依各債權銀行債
      權金額比例清償債務，有協議書附卷可稽。抗告人雖陳稱
      前開協商不包括匯豐國際商業銀行，但依抗告人提出之無
      擔保債務償還計劃表，該銀行亦在參與協商之債權銀行之
      內，抗告人依該計劃每月應償還匯豐國際商業銀行之金額
      為1,054元，其每月償還各債權銀行之總金額為28,018元
      ，抗告人嗣與匯豐國際商業銀行個別協商，每月償還3,00
      0元，故其每月償還總金額為29,964元。足見在消費者債
      務清理條例施行前，抗告人已依金融主管機關協調成立之
      中華民國銀行公會會員辦理消費金融案件無擔保債務協商
      機制與金融機構協商成立，要無可疑。
（二）抗告人之每月必要支出及扶養親人所需費用，並非發生於
      前揭與各債權銀行協商成立之後，而非不可歸責於抗告人
      之事由所致。抗告人於95年協商時，對其經濟狀況、家庭
      情形應知之綦詳，理應於協商時評估可否履行協商條件之
      情事，抗告人當時盱衡其經濟狀況，猶簽署協商協議書，
      同意最大債權銀行即京城商業銀行之債務還款計畫，縱因
      薪資收入扣除支出後不敷償還，亦屬聲請人於協商時可得
      預見，自不得以銀行態度強硬，乃勉力接受協商條件等語
      作為嗣後不可歸責於己，致履行顯有重大困難之事由。況
      抗告人未舉證證明其於協商成立後有何經濟狀況重大變更
      ，導致其有履行困難之處。相較抗告人協商時收入與本件
      聲請清算時之收入，並無顯著降低情形，且較之一般常人
      之收入，亦屬不菲，抗告人具履行清償之能力，至為明顯
      ，難認有何不可歸責於己之事由，致履行協商顯有重大困
      難之情形而毀諾。抗告人既任職軍旅，具穩定公職，有固
      定收入之履行能力，多數債權銀行亦表明願再與抗告人協
      商，是縱抗告人有履行不便，且已就協商結果毀諾之情形
      ，亦得經由個別債權銀行協商程序以求適當履行債務，要
      難執為不可歸責於己致履行顯有重大困難之情形。
四、綜上所述，本件實難認抗告人有何不可歸責於己之事由，致
    履行顯有重大困難之情事，其清算之聲請核與前開規定不相
    符合。原審裁定駁回抗告人清算之聲請，核無違誤，抗告意
    旨猶執前詞，指摘原裁定不當，求予廢棄另為裁定，為無理
    由，應予駁回。
五、據上論結，本件抗告為無理由，依消費者債務清理條例第11
    條第2項、第15條、民事訴訟法第495條之1第1項、第449條
    第1項、第95條、第78條，裁定如主文。
中    華    民    國    98    年    6     月    19    日
                  民事第三庭  審判長法  官  林洲富
                                    法  官  曹宗鼎
                                    法  官  黃渙文
以上正本係照原本作成。
本裁定不得再抗告。
中    華    民    國    98    年    6     月    19    日
                                    書記官


司法院資訊處製作；財團法人民間司法改革基金會備份。
